【裁判字號】    90,上易,2208
【裁判日期】    900822
【裁判案由】    違反臺灣地區與大陸地區人民關係條例
【裁判全文】
臺灣高等法院刑事判決                            九十年度上易字第二二八號
    上  訴  人  臺灣臺北地方法院檢察署檢察官
    被      告  甲○○
右上訴人因被告違反臺灣地區與大陸地區人民關係條例案件，不服臺灣台北地方法院
九十年度易字第二八八號，中華民國九十年五月十六日第一審判決（起訴案號：臺灣
台北地方法院檢察署八十九年度偵字第五六二八號）提起上訴，本院判決如左：
    主  文
上訴駁回。
    理  由
一、公訴意旨略以：被告甲○○於民國八十九年年初，向乙○○（另為不起訴處分）
    承包台北市○○街十三號地下二樓「大直御花園」工地之挑選石材工程，明知其
    配偶林俊及陳燦國、黃風棋、黃炳春均係來台探親之大陸地區人民，竟自民國八
    十九年一月十八日起，以每日工資新台幣（下同）一千三百元之代價，僱用林俊
    、陳燦國、黃風棋、黃炳春在上址從事未經許可之挑選石材工作，嗣於八十九年
    一月二十日下午二時許，為警在上址當場查獲，因認被告涉有違反台灣地區與大
    陸地區人民關係條例第十五條第四款規定之罪嫌云云。
二、按犯罪事實應依證據認定之，無證據不得推定其犯罪事實。又不能證明被告犯罪
    者，應諭知無罪之判決，刑事訴訟法第一百五十四條、第三百零一條第一項分別
    定有明文。又刑事訴訟上證明之資料，無論其為直接證據或間接證據，均須達於
    通常一般之人均不致於有所懷疑，而得確信其為真實之程度，始得據為有罪之認
    定，若其關於被告是否犯罪之證明未能達此程度，而有合理性懷疑之存在，致使
    無從形成有罪之確信，根據「罪證有疑，利於被告」之證據法則，即不得遽為不
    利被告之認定（最高法院七十六年度台上字第四九八六號判例意旨參照），其以
    情況證據（即間接證據）斷罪時，尤須基於該證據在直接關係上所可證明之他項
    情況事實，本乎推理作用足以確證被告有罪，方為合法，不得徒憑主觀上之推想
    ，將一般經驗上有利被告之其他合理情況逕予排除，此觀諸最高法院三十二年度
    上字第六七號判例意旨亦甚明確。
三、本件公訴人認被告涉有右揭犯行，無非係以上開事實有證人林俊、林紅玉、陳燦
    國、黃風棋、黃炳春於警訊、偵訊之證述，並有工程合約書一件、現場照片一幀
    、房屋租賃契約書一份、林俊、陳燦國、黃風棋、黃炳春等四人之中華民國台灣
    地區旅行證影本及國人入出境端末查詢報表各一紙在卷可稽，且被告甲○○係肢
    體障礙且年屆不惑之女子，其所承包本件石材工程又屬體力勞動工作，僅由其與
    配偶二人獨力施作，顯難符合工程進度為其論據。
四、訊據被告堅決否認有僱用大陸地區人民情事，辯稱：伊患小兒麻痺，自八十九年
    一月十八日起以每才（三十公分乘三十公分）五元的代價向乙○○承包挑選大理
    石工作，伊坐著將大理石拆箱，顏色深淺不同的分開，再婚配偶即大陸人士林俊
    會一起做或幫伊搬運，陳燦國、黃風棋、黃炳春三位大陸人士是先生的朋友，伊
    並未僱用等語。經查：（一）林俊、陳燦國、黃風棋、黃炳春四位大陸地區人民
    經警於八十九年一月二十日在台北市○○街十三號地下二樓「大直御花園」工地
    查獲從事挑選同顏色大理石工作之事實，有中華民國台灣地區旅行證、國人入出
    境端末查詢報表各四紙影本、台北市政府警察局刑事警察大隊檢查紀錄、現場照
    片一紙在卷可稽。（二）上開查獲之大理石挑選顏色之工作，乃悠新企業股份有
限公司向根基營造股份有限公司承包之大直御花園大理石工程，轉包予乙○○後
    ，乙○○乃將其中大理石挑選工作再轉包予被告，有工程合約書影本二份、及乙
    ○○、葉義龍即悠新企業股份有限公司負責人於警訊中之證詞可憑（見八十九年
    一月二十日、同年月二十六日警訊筆錄）。（三）證人陳燦國、黃風棋、黃炳春
    三人於警訊中均證稱，伊等為老闆乙○○所僱用（分別見偵查卷第二四、二八、
    三四頁），核與台北市員政府警察局偵三隊偵查員鄭于旭、李永翔即分別為陳燦
    國、黃風棋及林俊、黃炳春之警訊筆錄製作者於原審證稱：「（陳燦國、黃風棋
    、黃炳春、林俊）因列為關係人所以沒有錄音」，又證人鄭于旭證稱：「（陳燦
    國、黃風棋）他們都說是乙○○僱用他們，只做三天，那天是第三人就被抓了，
    還沒有領到錢。筆錄照他們所講寫的。」證人李永翔證稱：「（問：林俊跟黃炳
    春是分開問？）是的，林俊說是她老婆叫他去的，他沒有要付薪資，一天一千三
    百元，黃炳春說是乙○○僱用的，他說薪資不知道，這兩個人是分開問的」（見
    原審九十年四月二十五日訊問筆錄）之證述內容相符。是依上開證詞，大陸地區
    人民陳燦國、黃風棋、黃炳春經警隔離訊問之結果，均無一人指證係由被告所僱
    用；又證人林俊於警訊中證稱：「（問：你為何至大直御花園工地工作？何人僱
    用你？）是我老婆甲○○叫我去的」（見偵查卷第三二頁），蓋林俊既為被告之
    配偶，其協助不良於行之被告從事挑選大理石之工作，乃符人情之常，公訴人以
    林俊為被告以日薪一千三百元為代價所僱用而從事上開工作，似無所據，亦與事
    理有違。（四）另參諸證人乙○○證稱：「（問：在大直御花園你是承包什麼工
    作？）是吊料工作，含水泥、石材等這些材料移動到工地需要的位置，石材顏色
    不一樣我們也要挑，是建設公司發包給大理石公司，我再向大理石公司承包。」
    「（問：趙跟你工地有什麼關係？）這個工作很輕鬆，大理石是三十公分乘三十
    公分，厚度一到一點二公分，她說她希望能工作，就把挑大理石的部分讓她做，
    我沒看過她先生，她自己可以做，就一箱一箱打開，然後挑，左右擺即可，分好
    不用放入箱中，也不需要把分好大理石搬動，她在地下室二樓工作」，「她大概
    分類，我們再精挑一遍」（見原審九十年三月二十一日訊問筆錄），是被告雖患
    小兒麻痺，然系爭大理石挑選工作得以坐姿方式進行，非被告所不能勝任，公訴
    人以該石材工程屬體力勞動工作，由肢體障礙之被告及配偶獨力施作顯難符合工
    作進度之推論，亦嫌速斷。至證人乙○○固證稱，工人是趙找的，伊不知情云云
    ，然就該等證詞內容，證人之地位顯與被告之利害關係對立，是殊不能僅憑與證
    人本身利害衝突之證詞，論以不利於被告事實認定之唯一依據。（五）另證人林
    紅玉之證詞及所提卷附之房屋租賃契約書，僅足以認定林俊向林紅玉承租台北市
    ○○路一八七巷三弄二十號三樓之事實，與該四名大陸人士究由何人雇用之事實
    認定全然無涉。此外，復查無其他積極證據足資認定被告有公訴人所指之犯行。
    原審經詳察，以不能證明被告犯罪，而為其無罪之諭知，核無違誤。公訴人上訴
    仍執前詞，指摘原判決不當，非有理由，應予駁回。
據上論斷，應依刑事訴訟法第三百六十八條，判決如主文。
本案經檢察官郭啟東到庭執行職務。
中      華      民      國      九十      年      八      月    二十二  日
                              臺灣高等法院刑事第二十一庭
                                  審判長法  官  葉  騰  瑞
                                        法  官  江  國  華
                  法  官  莊  明  彰
右正本證明與原本無異。
不得上訴。
                                        書記官  廖  嫣  雯
中      華      民      國      九十      年      八      月    二十三  日


司法院資訊處製作；財團法人民間司法改革基金會備份。
